臺灣高等法院高雄分院民事判決　　　 95年度勞上更(一)字第1號
上　訴　人　乙○○
　　　　　　　　　　　　號3樓
訴訟代理人　陳益軒律師
被　上訴人　唐榮鐵工廠股份有限公司
法定代理人　甲○○
訴訟代理人　林慶雲律師
　　　　　　楊靖儀律師
　　　　　　陳裕文律師
上列當事人間請求給付資遣費事件，上訴人對於中華民國92年10
月31日臺灣高雄地方法院92年度勞訴字第21號第一審判決提起上
訴，經最高法院第1 次發回更審，本院於96年4 月4 日言詞辯論
終結，判決如下：
    主  文
上訴駁回。
第二審及發回前第三審訴訟費用均由上訴人負擔。
　　事實及理由
一、本件被上訴人之法定代理人已於95年8 月23日變更為甲○○
    ，有唐榮鐵工廠股份有限公司變更登記表1 份在卷可稽（見
    本院卷第165 頁至第170 頁），甲○○聲明承受訴訟，核無
    不合，應予准許，合先明。
二、上訴人起訴主張：被上訴人於民國69年6 月3 日僱用上訴人
    為機械廠約僱技術員，嗣於73年7 月1 日，改聘上訴人為機
    械廠約聘副工程司。上訴人於77年7 月21日辭職，又於78年
    10月6 日重新受聘，被上訴人允諾合併計算上訴人原來年資
    ，嗣被上訴人之機械廠於91年間進行民營化，並公布依「經
    濟部所屬事業機構專案精減人員處理要點」（下稱精簡人員
    處理要點）規定辦理相關人員資遣事宜。上訴人屬該要點第
    4 項第(二)款第2 目後段所謂之「其餘聘用約僱人員」。被上
    訴人應給付上訴人基本給與新台幣（下同）279 萬1,252 元
    （即月薪73454元×38基數=0000000元）加發給與48萬8,453
    元[ 即月薪69779 ×（6+1)月=488453 元] 及保險給付補償
    134 萬4,000 元（即投保薪資42000 元×32=0000000元），
    合計為462 萬3,705 元。扣除被上訴人依「各機關學校聘僱
    人員離職儲金給與辦法」（下稱離職儲金給與辦法）給予離
    職儲蓄黃金15萬741 元（嗣主張為150,750 元）及加發4 個
    月報酬27萬9,116元，被上訴人尚應給付上訴人419萬3,848
    元。爰基於精簡人員處理要點第4 項第(二)款第2 目後段、第
    3 款、第5 項之規定，提起本件訴訟。聲明求為判決：(一)被
    上訴人應給付上訴人419 萬3,848 元及自92年9 月10日起至
    清償日止，按年息百分之五計算之利息。(二)訴訟費用由被上
    訴人負擔。(三)願供擔保，請准宣告假執行。
三、被上訴人則以：被上訴人於69年6 月3 日僱用上訴人為機械
    廠約僱技術員，嗣於73年7 月1 日依聘用人員聘用條例（下
    稱聘用條例）聘用上訴人。上訴人於77年7 月21日離職後，
    被上訴人再於78年10月6 日依聘用條例聘用上訴人。上訴人
    並非精簡人員處理要點第4 項第(二)款第2 目後段所稱之「其
    餘聘用約聘人員」，被上訴人依精簡人員處理要點第4 項第
    (二)款第2 目前段規定，按離職儲金給與辦法給予補償即發給
    離職儲金150,750 元，加發4 個月薪資279,116 元並無不合
    等語資為抗辯。
四、本件原審對於上訴人之請求，判決：(一)上訴人之訴及假執行
    之聲請均駁回。(二)訴訟費用由上訴人負擔。上訴人聲明不服
    ，上訴聲明求為判決：(一)原判決廢棄。(二)被上訴人應給付上
    訴人419 萬3,839 元及自92年9 月13日起至清償日止，按年
    息百分之五計算之利息。(二)第一、二審及發回前第三審訴訟
    費用均由被上訴人負擔。(三)願供擔保，請准宣告假執行。被
    上訴人則答辯聲明：(一)上訴駁回。(二)第二審及發回前第三審
    訴訟費用均由上訴人負擔。(三)如受不利判決，願供擔保，請
    准免為假執行。
五、兩造不爭執之事項如下，並有被上訴人公司函、自願優惠退
    遺申請書、被上訴人公司約聘僱通知、經濟部函影本附卷可
    稽，堪予採信：
  (一)上訴人於69年6 月3 日經被上訴人依該公司68年訂定之「唐
    榮鐵工廠股份有限公司因承辦，工程需要聘（僱）用人員管
    理要點」（下稱管理要點）之規定，僱用為機械廠約僱技術
    員。嗣至73年7 月1 日起，被改聘為機械廠約聘副工程司。
  (二)上訴人於77年7 月21日辭職，再於78年10月6 日受聘為被上
    訴人之機械廠約聘副工程司迄91年10月16日，被上訴人同意
    上訴人申請辦理資遺為止。嗣自91年10月16日至91年11月16
    日止；自91年11月16日至91年12月31日止，被上訴人2 次約
    僱上訴人，至91年12月31日上訴人離職，被上訴人發給上訴
    人離職儲金150,750元及加發4月薪資279,116元。
  (三)被上訴人聘用上訴人後，自73年起依規定每年將聘用計劃及
    聘用名冊送銓部登記備查。
  (四)上訴人自84年7 月份起依照離職儲金給與辦法參加聘僱人員
    離職儲金。
  (五)如上訴人基本給與部分之請求為有理由時，兩造同意每一基
    數金額以7 萬3,454 元計算。如上訴人保險給付補償部分之
    請求為有理由時，兩造同意保險給付補償金為134萬4,000元
    。
  (六)精簡人員處理要點第4 項第1 款、第2 款、第3 款規定：「
    精簡人員之年資採計及給與標準：(一)年資採計：依本部所屬
    事業機構人員退休及資遺年資計算規定辦理，但已領取資遣
    費、退休金或約聘離職儲金之年資，不予採計。(二)基本給與
    ：1.派用雇用人員部分：依本部所屬事業機構退休、資遺規
    定之退休金標準給付，不受年齡、工作年資及連續服務5 年
    之限制。2.聘用約僱人員部分：依聘用人員聘用條例聘用之
    人員，依各機關學校聘僱人員離職儲金給與辦法規定辦理。
    其餘聘用、約僱人員依前款規定辦理。(三)加發給與：1.依法
    得適用退休、資遣規定人員最高1 次加發6 個月薪給及1個
    月預告工資並自辦理專案精簡起始日起，每延後1 個月退休
    或資遣者減發1 個月薪給（不含1 個月預告工資），但屆齡
    退休日係在辦理專案精簡期間內者，其加發給與，依提前退
    休之月數發給。2.依規定辦理離職之依聘用人員聘用條例聘
    用之人員，最高1 次加發7 個月月支報酬，並自辦理專案精
    簡起始日起，每延後1 個月離職者，減發1 個月月支報酬，
    但聘用人員契約期滿日係在專案精簡期間內者，其加發之月
    支報酬，依提前離職之月數發給」。第5 項規定：保險給付
    補償：依本要點專案精簡者（不含依聘用人員聘用條例聘用
    之人員），於退出原參加之勞工保險（以下簡稱勞保），除
    符合規定得請領勞保老年給付者外，其損失之勞保已投保年
    資，比照勞工保險條例第59條規定之給與標準補償其損失，
    如原由勞保轉投保公務人員保險者，其原依規定保留之勞保
    年資，應予補償，但所領之補償金，於其將來再參加勞保領
    取老年給付時，應繳回原補償機構，其所領之老年給付金額
    較原補償金低時，僅繳回與所領之老年給付同金額之補償，
    員工領取前項之補償金時，應附具切結書載明同意依前項但
    書規定繳回原領補償金。補償機構應將已領取補償金原因及
    金額函請原承保機關（保險人）加註存檔，俟被保險人再參
    加勞保領取老年給付時，請承保機關（承保人）通知原要保
    機構（投保單位）或本部收回原發補償金」。
六、兩造爭執之事項為：(一)上訴人究係屬依照聘用條例聘用之人
    員或係屬精簡人員處理要點第4 項第(二)款第2 目後段所稱之
    「其餘聘用、約僱人員」？(二)上訴人依精簡人員處理要點第
    4項第(二)款第2目後段、第5項之規定，請求被上訴人給付419
    萬3,848元及法定遲延利息，有無理由？
七、上訴人究係屬依照聘用條例聘用之人員或係屬精簡人員處理
    要點第4項第(二)款第2目所稱之其餘聘用約僱人員？
  (一)按聘用條例所稱聘用人員，指各機關以契約定期聘用之專業
    或技術人員，其職稱、員額、期限及報酬，應詳列預算，並
    列冊送銓部登記備查，解聘時亦同。聘用契約應記載約聘
    期間，業務內容及預定完成期限，原定約聘期間少於預定完
    成期限或因業務計劃變更或因不可抗力之事由，致預定完成
    期限必須延長者，經主管機關核准並通知銓部後，得予續
    聘。又政府機關依聘用條例聘用人員，應以發展科學技術或
    執行專門性之業務或專司技術性研究設計工作，非本機關現
    有人員所能擔任者為限。其聘用應經總統府、國民大會、秘
    書處、國家安全會議、行政院、立法院、司法院、考試院、
    監察院等主管機關核准，並列冊送銓部登記備查。此觀聘
    用條例第3 條、第4 條、第5 條，同條例施行細則第2 條、
    第3 條、第4 條之規定自明。又依「行政院暨所屬各級機關
    聘用人員注意事項」（見本院卷第111 頁）第6 條規定：各
    機關應於受聘人員到職前，依聘用條例第4 條之規定，訂定
    聘用契約。於受聘人員到職1 個月內，填列聘用人員名冊，
    同附表(一)格式、中央機關送本院、地方機關送各該省、市政
    府備查。故被上訴人如依聘用條例規定聘用之人員，必為具
    有專門技術或學術之專門人員，且須經主管機關（因被上訴
    人於前揭系爭時間為省營事業，其主管機關為台灣省政府）
    核准並報銓部備查。
  (二)經查上訴人於69年6 月3 日經被上訴人依管理要點之規定，
    僱用為機械廠約僱技術員。又自73年7 月1 日起改聘為機械
    廠約聘副工程司；其後上訴人於77年7 月21日辭職，再於78
    年10月6 日受聘被上訴人公司機械廠約聘副工程司，迄91年
    10月16日（原判決誤載為91年11月16日）被上訴人同意上訴
    人申請辦理資遣。而兩造間所訂聘用契約書（見最高法院95
    年台上字第198 號卷第48頁、本院卷第56頁）除記載聘用期
    間、報酬，其工作內容並載明為鋼橋工程之設計規劃，辦理
    鋼構工程製造安裝等，且上訴人自69年6 月3 日起至73年6
    月30日止係約僱人員惟自73年7 月1 日起改為約聘人員。77
    年7 月21日辭職後，78年10月16日再聘時，亦屬約聘人員。
    又被上訴人自73年間起均每年1 次將包括上訴人在內等相關
    之約聘及約僱人員之聘僱用名冊送請台灣省政府備查，並由
    台灣省政府就其中約聘人員名冊部分轉銓部准予備查登記
    等事實，有被上訴人所提出之被上訴人公司函文及聘用人員
    聘用名冊，台灣省政府函等為證。而被上訴人雖於71年間報
    請台灣省政府將管理要點准予備查，然經台灣省政府以『有
    關約聘人員部分，應依「聘用人員聘用條例」及其施行細則
    等有關規定辦理。至約僱人員部分，應依「行政院暨所屬機
    關約僱人員僱用辦法」及其有關補充規定辦理，無須另訂管
    理要點』而未同意備查（見原審卷第136 頁所附台灣省政府
    71年3 月16日唐人(一)字第01872 號簡便行文表）。且被上訴
    人再提出申復結果仍為台灣省政府以應依原指示即71年3 月
    16日唐(一)字第01872 號簡便行文表辦理無須另訂管理要點為
    由，未予同意（見最高法院95年台上字第198 號卷第40頁所
    附台灣省政府71年5 月5 日71府人二字第29787 號函）。嗣
    被上訴人乃於71年6 月3 日以71人唐人字第03325 號函其所
    屬各1 級單位及各廠處，表示自即日起廢止管理要點，爾後
    有關約聘、僱人員之管理應依「經濟部所屬事業機構人事管
    理準則實施要點」（下稱人事管理準則）乙，聘僱章第18條
    至第24條及聘用人員聘用條例、約僱人員僱用辦法等有關規
    定辦理，並於86年11月7 日以86唐人字第05857 號函台灣省
    政府重申此意旨（見原審卷第137 頁、第138 頁、第171 頁
    ）。是台灣省政府既未核准被上訴人繼續其該公司約聘、僱
    人員管理要點，且明示有關約聘人員應依聘用條例及其施行
    細則有關規定辦理。而被上訴人當時為省屬機關，自無違反
    主管機關指示之理。而經濟部於原審函查被上訴人公司機械
    廠員工乙○○（即上訴人）之身分依據年資計算之規定，亦
    函復稱：依經濟部與所屬各公司權責劃分表，有關1 級主管
    及以下人員之派免、遷調、考核、獎懲、退休、撫等，均
    係公司核定權責，而依唐榮公司查復說明，上訴人於69年6
    月3 日至該公司機械廠擔任約僱技術員，係依該公司所訂聘
    （僱）人員管理要點規定辦理，至於73年7 月1 日改為約聘
    副工程司係依聘用條例規定聘用。其於77年7 月間辭職，嗣
    再於78年10月受聘為機械廠約聘副工程司，亦係依聘用條例
    聘用。且有關管理要點，因奉台灣省政府函示，該公司約聘
    人員應依聘用條例規定辦理而業經廢止。且依唐榮公司說明
    ，乙○○於78年10月16日再任機械廠約聘副工程司，係依聘
    用條例聘用。並非依人事管理準則及其實施要點，或經濟部
    所屬事業機構專技人員約聘要點進用之聘僱人員，故尚不適
    用精簡人員處理要點四(二)2 後段之「其餘聘用、約僱人員」
    之規定等情亦有經濟部92年7 月18日經營字第09203536000
    號函1 紙在卷可稽（見原審卷第150 頁至第155 頁）。復參
    以上訴人自69年6 月3 日起至73年6 月30日止係約僱人員，
    而自73年7 月1 日起改為約聘人員77年7 月21日辭職，78年
    10月6 日再聘時亦為約聘人員等情，已為兩造所不爭執（見
    本院卷第273 頁），已如前述，且被上訴人自73年間起均每
    年1 次將包括上訴人在內等相關約聘及約僱人員之聘僱用名
    冊分別列冊送請台灣省政府備查，並由台灣省政府就其中約
    聘人員名冊部分轉銓部准予登記備查等事實，亦有被上訴
    人所提出之被上訴人公司函文及聘用人員聘用名冊，台灣省
    政府函等為證。況其中台灣省政府人事處75年4 月2 日75省
    人二字第3620號函更指明被上訴人公司因所檢送之聘用人員
    名冊其中楊錦波1 員應依聘用人員聘用條例第3 條規定辦理
    。另中級業務專員石清澤1 員等人因沿用專員名稱屬組織編
    制內之法定職稱，與聘用人員聘用條例第7 條規定不符，要
    求被上訴人公司應予更正再送部備查等情，均足證被上訴人
    公司至遲於73年間起，已將連同上訴人在內等技術、專業人
    員按年依前揭聘用條例之規定，將其職稱、員額、期限及報
    酬等列冊呈台灣省政府轉送銓部登記備查無訛。至於上訴
    人雖主張由上揭名冊經台灣省政府轉呈銓部備查，尚不足
    反推兩造間之聘用依據為聘用條例云云，並提出被上訴人公
    司73年12月1 日唐人(一)字第10591 號函為據（見原審卷第
    223 頁至第231 頁）。然依前揭函文，受文者為台灣省政府
    ，主旨為檢送被上訴人公司暨所屬各廠（不銹鋼廠另案函報
    ）74年度約聘及約僱人員聘僱用名冊各2 份，請求備查，函
    文附件則有將聘用及僱用人員明確區分之「聘用人員聘用名
    冊」（按上訴人列名其中，見原審卷第225 頁）及「約僱人
    員約僱名冊」。是被上訴人公司於該函文僅表示將上開兩種
    名冊送請台灣省政府備查，嗣再由台灣省政府依聘用條例之
    規定，將其中之「聘用人員聘用名冊轉呈銓部登記備查（
    至於「約僱人員僱用名冊」部分，依行政院頒布之「行政院
    暨所屬機關約僱人員僱用辦法第10條規定由台灣省政府備查
    即可，無庸再由台灣省政府轉呈銓部登記備查）。是上訴
    人前開主張應不足採。又上訴人於77年7 月21日辭職後，於
    78年10月6 日再任職，亦經被上訴人機械於78年10月3 日以
    78唐機人字第4265號函明因業務需用而聘上訴人任該廠副
    工程司及78年10月20日以78唐機人字第4591號派令載明聘用
    上訴人為鋼結構工場約聘副工程司，此有各該函文在卷可稽
    ，且被上訴人將前開聘用案函請台灣省政府轉銓部准予備
    查在案，亦有台灣省政府79年4 月19日府人二字第36027 號
    函在卷足憑，足徵上訴人於78年間再任職被上訴人公司時，
    係經被上訴人因業務所需而依聘用條例聘用上訴人為被上訴
    人機械廠約聘副工程司。從而上訴人確自73年間起即由被上
    訴人改依聘用條例予以聘用，並由被上訴人每年列冊報由主
    管機關台灣省政府函轉銓部准予登記備查等情，堪予認定
    。
  (三)上訴人雖主張上訴人之工作內容俱屬一般業務，非專門人員
    ，且聘用期間形式上雖每年一簽，然實質上已從事工作二十
    餘年，顯與聘用條例及其施行細則之規定不符云云，然查依
    兩造間所訂聘用契約書所載，上訴人受聘之工作內容為「鋼
    橋工程之設計規劃」、「辦理鋼構工程製造安裝等」已如前
    述，是上訴人主張其工作內容俱屬一般業務，非專門人員云
    云，已屬無據。又上訴人雖係以每年一聘之方式受聘，縱其
    確係連續工作數十年，然仍屬係以每年有續聘理由而為再續
    聘，亦核與聘用條例及其施行細則之規定尚無不合。上訴人
    前揭主張應無足採。
  (四)又上訴人另主張：依經濟部92年7 月18日經營字第09203536
    000 號函釋說明資料「肆」項之意旨（見原審卷第154 頁）
    ，上訴人之身分早已屬不定期契約員工，雇主於終止契約時
    應發給資遣費或退休金云云，然查該函「肆」項中雖記載：
    「有關本部函覆唐榮公司89年2 月10日函時，為何未為不同
    意見之表示一節，係考量唐榮公司約聘人員，業經勞政主管
    機關認定屬不定期契約員工，雇主於終止契約時應發給資遣
    費或退休金……」。惟公務員兼具勞工身分者，其有關任（
    派）免、薪資、獎懲、退休、撫及保險（含職業災害）等
    事項疑義之解釋，由行政院人事行政局主辦。勞動基準法施
    行細則第50條所稱公務員兼具勞工身分者，所指之聘用人員
    包括依聘用條例聘用之人員。業經行政院以74年11月15日台
    74人政壹字第36664 號函（見本院前審卷第97頁），故有關
    依聘用條例聘用之人員，其退休事項疑義之解釋權責機關為
    行政院人事行政局，而非勞政主管機關。又台灣省人事處87
    年3 月6 日省人一字第5380號簡便行文表及87年1 月5 日府
    人一字第140004號函（見本院前審卷第99頁），均認被上訴
    人公司約聘人員之進用，應依聘用條例規定處理，是以勞政
    主管機關所為認定被上訴人公司約聘人員為不定期契約員工
    ，應享有勞動基準法上資遣、退休金權利云云，應無足採，
    是以上訴人所為之前揭主張，亦無足採信。
  (五)至於上訴人另主張依兩造間所訂聘用契約書之內容以觀，其
    中關於聘僱期間、擔任之工作、聘僱期間之報酬、聘僱人員
    違背義務時應負之責任等規定，均與人事管理準則實施要點
    第21條所規定之契約內容相同，被上訴人自係依人事管理準
    則之規定，聘用上訴人，是上訴人應屬精簡人員處理要點第
    4 項第2 款第2 目後段所稱之「其餘聘用、約僱人員」云云
    。惟查兩造間所訂聘用契約所載之內容，亦與聘用條例第4
    條所規定聘用契約應記載之內容相同，而上訴人之聘用，每
    年均須依聘用條例之規定，列冊報銓部登記備查，已如前
    述。惟依人事管理準則第9 條規定，依該準則聘用之人員僅
    須報經濟部核備，而無庸報銓部登記備查，是以上訴人前
    開主張，亦屬無據，不足採信。
  (六)綜上，上訴人應屬依聘用條例聘用之人員。雖上訴人又另主
    張被上訴人從未告知上訴人所聘用之依據為聘用條例云云。
    惟查被上訴人於71年6 月3 日即以71唐人字第03325 號函該
    公司各一級單位及各廠處，明示：『本公司68年8 月9 日68
    唐人字第6842號函頒「因承辦工程需要聘（僱）用人員管理
    要點」自即日起廢止，爾後有關約聘、僱用人員之管理，應
    依「經濟部所屬事業機構人事管理準則實施要點乙，聘僱章
    第18條至第24條及聘用人員聘用條例、約僱人員約僱辦法等
    有關規定辦理』（見原審卷第137 頁）而依聘用條例第4 條
    規定聘用契約應記載之事項包含：約聘期間約聘報酬
    業務內容受聘人違背義務時應負之責任等事項，兩造所訂
    之聘用契約書，均就上開事項記載明確，並轉報銓部備查
    ，是縱被上訴人未明白告知聘用上訴人之法令依據為何，亦
    不影響兩造聘用關係係依聘用條例規定而聘用。
八、上訴人依精簡人員處理要點第4 項第2 款第2 目後段、第3
    款、第5 項之規定，請求被上訴人給付419 萬3,848 元及法
    定遲延利息，有無理由？
    本件上訴人係被上訴人依聘用條例所聘用之人員，已如前述
    ，被上訴人因而依據精簡人員處理要點第4 項第(二)款第2 目
    前段規定，按各機關學校聘僱人員離職儲金給與辦法給予補
    償，即無不合。上訴人既非精簡人員處理要點第4 項第(二)款
    第2 目後段之「其餘聘用約僱人員」，則其請求依此要點第
    4 項第(二)款第2 目後段規定，請求被上訴人應再給付基本給
    與279 萬1,252 元、同項第3 款加發給與48萬8,453 元及第
    5 項保險給付補償134 萬4,000 元，扣除被上訴人已給付部
    分外，尚應給付419 萬3,848 元及其法定遲延利息，即屬無
    據不應准許。原審為上訴人敗訴之判決，並駁回其假執行之
    聲請，經核尚無不合，上訴意旨指摘原判決不當，求予廢棄
    改判，非有理由，應予駁回。
九、據上論結，本件上訴為無理由，爰依民事訴訟法第449 條第
    1 項、第78條，判決如主文。
中　　華　　民　　國　　96　　年　　4 　　月　　18　　日
                            勞工法庭
                                審判長法官  張國彬
                                法      官  徐文祥
                                法      官  吳登輝
以上正本證明與原本無異。
如對本判決上訴，須於判決送達後20日內向本院提出上訴狀，其
未表明上訴理由者，應於上訴後20日內向本院提出上訴理由書（
均須按他造當事人之人數附繕本）。上訴時應提出委任律師或具
有律師資格之人之委任狀，並依附註條文規定辦理。
中　　華　　民　　國　　96　　年　　4 　　月　　19　　日
                                書　記　官  張明賢
附註：
民事訴訟法第466條之1 ：
對於第二審判決上訴，上訴人應委任律師為訴訟代理人，但上訴
人或其法定代理人具有律師資格者，不在此限。
上訴人之配偶、三親等內之血親、二親等內之姻親，或上訴人為
法人、中央或地方機關時，其所屬專任人員具有律師資格並經法
院認為適當者，亦得為第三審訴訟代理人。第1 項但書及第2 項
情形，應於提起上訴或委任時釋明之。
                                            wfq
